【裁判字號】    88,訴,2861
【裁判日期】    890314
【裁判案由】    損害賠償
【裁判全文】
台灣台中地方法院民事裁定  八十八年度訴字第二八六一號
    原    告  乙○○
    被    告  甲○○
              劉永勝
右當事人間請求損害賠償事件，本院裁定如左：
    主      文
原告之訴駁回。
訴訟費用由原告負擔。
    理      由
一、按因犯罪而受損害之人，以對於刑事被告及依民法負賠償責任之人請求回復其損
    害者為限，始得於刑事訴訟程序附帶提起民事訴訟，此為刑事訴訟法第四百八十
    七條第一項所明定，且其附帶提起之民事訴訟，如不合於上開法條所定之要件者
    ，縱於刑事庭依刑事訴訟法第五百零四條第一項將附帶之民事訴訟移送於民事庭
    後，亦不得將關於民事訴訟之法規，溯及於附帶提起民事訴訟之時，而予適用，
    仍應認其起訴為不合法，此亦為最高法院四十一年度台抗字第五十八號裁定所持
    之見解。再者，附帶民事訴訟，係因犯罪而受損害之人請求回復其損害之程序，
    其請求之範圍，應依民法之規定，故附帶民事訴訟必限於起訴之犯罪事實侵害個
    人私權，致生損害者，始得提起之，此亦為最高法院二十六年鄂附字第二二號判
    例所明揭者。
二、本件原告主張其經被告甲○○介紹購買訴外人朱淑慧所有位於台中市○○○路十
    五巷二十九號之房屋一棟，原告初交付新台幣（下同）三十五萬元支票以為頭期
    款，後因雙方買賣不成，甲○○趁原告大陸經商之便，竟私自刻朱淑慧印章領取
    上開應交還與原告之支票款項侵佔入己，另出賣人朱淑慧嗣後又願將上開房屋出
    賣，原告乃於八十六年六月十三日簽訂買賣契約，並已交付七十萬買賣價金，並
    預先交付核辦貸款應付之利息十二萬六千元，合計為八十二萬六千元。並委託甲
    ○○辦理本件買賣之過戶登記，詎料甲○○及訴外人廖述成（業經無罪判決確定
    ）竟又趁原告大陸經商期間夥同訴外人王仁憶為偽造文書、偽刻出賣人朱淑慧印
    章押於與王仁憶之買賣契約書上，並將上開朱淑慧之不動產過戶予王仁憶名下，
    再向銀行辦理抵押借款四百七十萬元，取走該款項，致使原告交付之價金均付闕
    如，另亦有差價損失，爰原告以三百七十萬元向朱淑慧訂立買賣契約，依法本可
    取得上開房屋所有權而享有市價約五百八十萬元之價值，然竟因彼等之共同侵權
    行為，致使原告權利受損，爰依被告等向銀行可借貸款之標準計算，原告本次買
    賣之損失為一百一十萬元，連同前述已付之價金八十二萬六千元，合計一百九十
    二萬六千元，爰依民法第一百八十四條及第一百八十五條之規定請求被告甲○○
    、廖樹成、王仁憶（廖、王二人關於此部分之請求已為本院刑事附帶民事訴訟判
    決駁回）三人應向原告連帶給付一百九十二萬六千元及自八十六年十二月一日起
    至清償日，依年息百分之五計算之利息。又被告劉永勝偽造黃志明本票二張各一
    百五十萬元交付予甲○○，而甲○○亦偽造李欣蔚署押本票一百萬元，向原告詐
    騙，爰就劉永勝偽造一百五十萬元本票各一紙交付予甲○○再向本人詐騙部分，
    依民法第一百八十五條規定，請求被告甲○○、劉永勝二人應向原告連帶給付三
    百萬元及自八十七年一月一日起算至清償日止按年息百分之五計算之利息。又依
    甲○○侵佔應退還原告之買賣定金三十五萬元及前述甲○○自行偽造李欣蔚署押
    簽發本票一百萬元，另亦詐騙本人三百萬元，合計四百三十五萬元，爰依侵權行
    為之規定向被告甲○○請求給付四百三十五萬元及自八十七年一月一日起算至清
    償日止按年息百分之五計算之利息，前開三項請求原告併陳明願供擔保請准宣告
    假執行。經刑事庭依刑事訴訟法第五佰零四條第一項規定，將其附帶之民事訴訟
    ，以裁定移送民事庭。
三、但查被告甲○○任職於佑承房屋公司，負責房屋之仲介、銷售等業務，甲○○因
    受訴外人張天珍之委託，就其所有門牌號碼台中市西屯區○○○路十五巷二十九
    號之房屋及基地（均登記為訴外人朱淑慧名義）為出售仲介，張天珍因需款孔急
    ，欲以低價出售上開房地，甲○○認為係賺錢良機，遂將此情告知原告，約定由
    原告出資購買，由甲○○尋找債信良好之登記名義人即俗稱之「人頭」以向銀行
    辦理抵押借款之方式，賺取差額，分享利潤。張天珍於八十六年初同意以三百六
    十五萬元出售後，遂於八十六年二月二十一日由其子即訴外人徐雲舟代理，與原
    告於訴外人即代書徐進達之事務所洽談不動產買賣細節，當日原告未依約定以現
    金交付簽約金三十五萬元，而改以簽發同額如附表二所示支票，嗣雙方因故未為
    正式訂約，被告甲○○向徐進達表示契約將在台中辦理，要求徐某將辦理過戶之
    相關資料及其所保管之上開支票寄至台中市住所，甲○○為備妥現金，挽回該項
    契約之簽訂，竟未經朱淑慧之同意，私自盜用朱淑慧先前放於甲○○處之印鑑，
    蓋於上述支票背面之領款人欄向銀行領款。嗣朱淑慧又再度與原告聯絡出售事宜
    ，雙方並於八十六年六月十三日簽訂買賣契約，約定價金為三百七十萬，其中三
    百萬元原係張天珍以上開不動產向國泰人壽保險股份有限公司之貸款，其餘七十
    萬元及核貸期間，張天珍原貸款之利息支出均由原告負責支付，房屋之過戶及另
    行貸款之事宜，則由甲○○辦理，甲○○以王仁億為登記名義人，向泛亞商業銀
    行股份有限公司中港分行辦理貸款四百七十萬元，其中三百萬元清償國泰公司之
    前開貸款，甲○○於取得貸款差額一百七十萬元後，未依約償還原告之報酬及其
    所支出買賣價金。又甲○○因積欠原告債務，於八十五年九月間，與被告劉永勝
    夥同，由劉永勝偽造「黃志明」之署押且按指印於如附表三所示，面額各為一百
    五十萬元之本票二紙上，甲○○再偽造「李欣蔚」之署押且按指印於如附表依所
    示面額一百萬元之本票一紙，復持上開偽造之本票三紙交付原告，以償前欠之事
    實，業經本院八十七年度訴字第一六一七號、台灣高等法院台中分院八十八年度
    上訴字第一三三七號刑事判決論以被告甲○○偽造有價證券、行使偽造有價證券
    及被告劉永勝有價證券罪確定，有上開刑事判決書可稽。按偽造有價證券章及偽
    造文書罪章所要保護之對象，均係公共信用交易安全之法益，亦即法律交往上的
    證明秩序之保障。是該犯罪之被害人除社會整體法益外，尚包括因該偽造而足生
    損害之被偽造「名義人」而言。查本件前開判決所載犯罪事實與原告有關部分，
    僅認定被告甲○○偽造如附表一、三所示之本票及行使附表二所示之私文書，被
    告劉永勝則偽造如附表三所示之本票；而就被告甲○○行使偽造如附表二所示之
    私文書部分，因被告甲○○僅偽造「朱淑慧」之印文，並進而行使之，故該犯罪
    之被害人應僅係訴外人朱淑慧本人而言。至被告二人偽造如附表二所示本票二紙
    、被告甲○○所偽造如附表一所示本票一紙，並持上開本票三紙交付原告，以償
    前欠，依前揭說明意旨，該犯罪被害人僅係訴外人黃志明及李欣蔚，而原告因並
    非該行為而支出對價之人，故並非本件因被告犯罪而受有損害之人，當可確定。
    況原告於前開刑事附帶民事訴訟所指稱被告二人之犯罪事實，除甲○○行使偽造
    私文書部分外，均與前揭認定之事實無涉。故縱經刑事庭裁定移送本院民事庭審
    理，揆諸首揭說明，原告請求被告甲○○給付一百九十二萬六千元及被告劉永勝
    顯非刑事案件認定被告犯罪結果而生之損害，是原告並非得附帶提起民事訴訟之
    人，自與附帶民事訴訟起訴要件不合，難認其起訴為合法，應予駁回。
四、依前揭說明，其訴顯難認為合法，其假執行之聲請亦缺乏宣告之依據，均應予駁
    回。
五、依民事訴訟法第二百四十九條第一項第六款、第九十五條、第七十八條，裁定如
    主文。
                                    臺灣臺中地方法院民事第一庭
中      華      民      國    八十九    年      三      月     十四     日
~B法      官  陳慧珊
右為正本係照原本作成
如不服本裁定，應於判決送達後十日內，向本院提出抗告狀。
中      華      民      國    八十九    年      三      月     十四     日
~B法院書記官


司法院資訊處製作；財團法人民間司法改革基金會備份。
